【裁判字號】    95,上,181
【裁判日期】    970311
【裁判案由】    遷讓房屋
【裁判全文】
臺灣高等法院臺中分院民事判決  95年度上字第181號
上  訴  人  甲○○○○○○○○○○
上  訴  人  丁○○
前列二人共同
訴訟代理人  張慶宗律師
前列二人共同
複  代理人  何孟育律師
被  上訴人  台中商業銀行股份有限公司
法定代理人  丙○○
訴訟代理人  張柏山律師
複  代理人  洪煌村律師
上列當事人間請求遷讓房屋事件，上訴人對於中華民國臺灣臺中
地方法院93年度訴字第422號第一審判決提起上訴，本院於民國
97年2月26日言詞辯論終結，判決如下：
    主  文
上訴駁回。
第二審訴訟費用由上訴人負擔。
    事實及理由
甲、程序方面：
    本件訴訟繫屬中，被上訴人公司之法定代理人變更為丙○○
    （有被上訴人公司之變更登記表附卷可證），嗣丙○○並具
    狀聲明承受訴訟，核與民事訴訟法第175條、第176條之規定
    相符，應予准許。
乙、實體方面：
壹、兩造之聲明：
一、上訴人上訴聲明：求為判決：
（一）原判決廢棄。
（二）前開廢棄部分，被上訴人於第一審之訴及假執行之聲請均
      駁回。
（三）第一、二審訴訟費用由被上訴人負擔。
（四）如受不利判決，願供擔保請准免為假執行。
二、被上訴人答辯聲明：求為判決：
（一）上訴駁回。
（二）上訴費用由上訴人負擔。
貳、兩造之陳述：
一、被上訴人主張：
（一）上訴人丁○○分別於民國（下同）86年11月4日及88年11
      月8日提供台中市○區○○○段83之21地號土地及坐落其
      上同段14924至14936建號暨共同使用部分即同段14937建
      號計13戶房屋（含車位），與前於73年3月24日提供台中
      市○區○○段一小段5之2地號土地及坐落其上同段第730
      建號房屋，分別設定本金最高限額抵押權新台幣（下同）
      144,000,000元及14,000,000元（其中抵押金額14,000,00
      0元部分，係於80年9月3日變更登記），作為向被上訴人
      實際借款合計125,000,000元之擔保。
（二）前開借款清償期於90年12月5日屆至，上訴人丁○○未依
      約清償，至91年12月31日止，尚積欠被上訴人借款本金
      125,000,000元及其利息、違約金，總計138,264,212元。
      被上訴人為受清償，乃依民法第878條規定，與上訴人丁
      ○○於92年3月6日達成協議，以作價清償方式，由上訴人
      丁○○將其所有前開設定抵押之房地作價125,000,000元
      償債予被上訴人，並於92年6月12日辦畢所有權移轉登記
      ，由被上訴人取得上開抵押物之所有權。惟上訴人丁○○
      除交付部分房地外，迄未交付如後開兩造不爭執事實（三
      ）所示建物（下稱系爭建物）。且上訴人甲○○○○○○
      ○○○○以與上訴人丁○○於88年5月5日、88年6月28日
      、90年12月17日簽訂之三份房屋租賃契約為由，主張其為
      系爭建物之承租人，並援用民法第425條「買賣不破租賃
      」規定而拒絕遷讓。
（三）上訴人丁○○曾於88年11月10日出具切結書與被上訴人，
      表示其所提供包括系爭建物在內之抵押物目前未出租，嗣
      後如欲出租他人使用，需先以書面通知被上訴人。惟丁○
      ○卻對被上訴人隱瞞前開88年5月5日及88年6月28日簽訂
      租約之情事，之後90年12月17日經公證之租約，亦未以書
      面通知被上訴人，自不得以租約存在為由對抗被上訴人。
      又上訴人丁○○於88年8月16日向被上訴人申貸125,000,0
      00元時，所提之償債計畫為租金收入，惟上開88年5月5日
      租約內容卻為前七年免租金之約定，如上訴人丁○○於申
      貸前有將該份租約交付被上訴人，則上訴人丁○○之行為
      與申貸約定不合，被上訴人自不可能為本件之核貸。又上
      訴人所訂前揭三份租賃契約書，租期重疊，租金互異，其
      中88年5月5日之租約約定由承租人自行裝潢房屋，前七年
      免租金，第八年起每月租金四萬元；88年6月28日之租約
      約定每月租金150,000元；90年12月17日經公證之租約則
      約定由承租人自行裝潢房屋，前五年免租金。惟藍寶石牙
      醫診所在88年7月16日即已開始營業，當時報載「五星級
      牙科，耗資六千萬元裝潢設備很高級，面積350坪」。是
      藍寶石牙醫診所自88年7、8月間起，已裝潢完畢開始營業
      ，何以於前開90年12月17日經公證之租約中，再次約定由
      承租人自行裝潢房屋？況且88年5月5日租約之租賃標的物
      包含台中市○○路155巷102號、102號2樓、106號，前七
      年為免租金；而88年6月28日租約之租賃標的物僅台中市
      ○○路155巷102號，每月租金卻需150,000元，顯非合理
      。又88年5月5日之租約及90年12月17日經公證之租約，分
      別約定前七年及前五年免租金，既無租金約定，自非租賃
      。上訴人雖辯稱其前開租約前七年或前五年租金係以200
      萬元押租金之孳息抵充租金，惟此與租約約定不符，被上
      訴人否認上訴人間有200萬元押租金交付及收受之事實；
      且200萬元押租金之年息約3萬元許，平均月租金僅約2,50
      0元，顯與系爭建物之合理租金無從比擬。
（四）上訴人丁○○對被上訴人之借款，自90年8月5日起即不再
      付息，且清償期於90年12月5日到期，上訴人丁○○卻於
      清償期屆至後之90年12月17日與上訴人甲○○○○○○○
      ○○○就系爭建物，重複為前開經公證之租約，顯然是為
      圖謀來日抵押物被強制執行拍賣時，援引民法買賣不破租
      賃原則對抗買受人。上訴人就系爭建物所訂租賃契約，係
      通謀虛偽行為而屬無效，其等不得藉此拒絕遷讓系爭建物
      。何況上訴人丁○○於91年11月11日囑託歐亞不動產鑑定
      股份有限公司就系爭建物進行估價鑑定時，猶明確指稱使
      用現況為自用及閒置，標的除一樓及二樓做為牙科使用（
      即自用）外，其餘樓層現況皆為空屋（即閒置），目前銷
      售中，是系爭建物當無租賃情事存在。
（五）上訴人丁○○既已將系爭建物作價清償債務，並已將所有
      權移轉登記與被上訴人完畢，被上訴人自得依買賣之法律
      關係對上訴人丁○○，及本於物上請求權之法律關係對無
      權占用系爭建物之上訴人呂佳霖請求遷讓系爭建物。又丁
      ○○於92年6月12日將系爭建物所有權移轉登記與被上訴
      人後，迄未交付系爭建物，上訴人呂佳霖則無權占用被上
      訴人所有系爭建物，其等所為使被上訴人受有相當於租金
      之損害，爰請求上訴人自92年6月13日起至遷讓返還系爭
      建物之日止，按月給付被上訴人218,625元（此金額係依
      財政部91年2月6日台財稅字第0910450418號函所載「90年
      度房屋及土地一般租金標準表」核計所得）。
（六）上訴人二人雖主張有200萬元押租金支出及收入，惟上訴
      人於另件訴訟中（台灣台中地方法院93年度重訴字第92號
      ），於93年3月1日民事答辯狀第四頁主張有關押租金200
      萬元收受日期為88年5月5日（即一次收受200萬元）；於
      本件遷讓房屋事件中，另主張其押租金200萬元收受日期
      、金額分別為88年5月3日收受60萬元、同年同月31日收受
      80萬元、同年6月9日收受60萬元押租金，二者供述已前後
      矛盾；顯然被上訴人主張有交付或收受押租金200萬元乙
      節，並非事實。又上訴人丁○○與甲○○○○○○○○○
      ○間88年5月5日及90年12月17日二份房屋租約如為真實，
      則上訴人丁○○應有200萬元押租金之存入保證金之會計
      資料及利息抵償租金，何以上訴人丁○○88年度、89年度
      、90年度及91年度個人綜合所得報稅資料並無任何押租金
      所生孳息抵充租金之申報資料，顯然甲○○○○○○○○
      ○○並無交付押租金200萬元於上訴人丁○○之事實。上
      訴人雖提出雖提出藍寶石牙醫診所相關年度財務報表，以
      其中有支出保證金200萬元之記載，而主張就系爭房屋確
      有租賃契約存在等情，惟該等財務報表，僅為行政管理或
      核課稅捐之依據，不得僅以藍寶石牙醫診所相關年度財務
      報表中有支出保證金200萬元之記載，即謂該200萬元為租
      賃保證金及證明上訴人間確實就系爭房屋有租賃關係存在
      。
（七）上訴人丁○○88年8月16日貸款資金用途暨償債來源計畫
      雖載以：「四、償債計畫：每月所得包含薪資收入、利息
      和投資牙醫大樓之租賃收入，加上霖園、佳家福建設公司
      股東分紅，計每月有逾百萬元之收益……」及個人資料表
      載以：「房租收入500000元」等情，上開償債計畫及個人
      資料表所載各節，僅係上訴人丁○○各人之表述，並無從
      認定上訴人間就系爭房地訂有租約存在。上訴人所提出台
      中區中小企業銀行88年8月31日、9月16日及10月11日實勘
      日期之徵信實勘報告，載有借戶丁○○所投資興建藍寶石
      牙醫大樓已完工，將一、二樓及地下室出租與該戶之子王
      建中所經營藍寶石牙醫診所，每月租金約30萬元等情…。
      惟查上開實勘日期之徵信實勘報告內容，係上訴人丁○○
      個人之供述，系爭房屋是否有出租情事予王建中乙節，已
      有疑義；況上開實勘報告內容所載之承租人係王建中而非
      本件上訴人呂佳霖，是該實勘報告與本件訴訟無涉。又依
      證人戊○○於95年10月25日在鈞院證述，可知上訴人丁○
      ○表述之目的僅為創造還款來源，而讓被上訴人能核准其
      以『個人戶』名義之借貸；證人乙○○於96年1月15日在
      鈞院所為證述，核與予證人戊○○證述相符，益見上訴人
      供稱其前將租賃契約書交付被上訴人員工及其間就系爭標
      的物存在租賃契約乙節，均非事實。
二、上訴人抗辯：
（一）民法第425條買賣不破租賃之規定，僅須系爭建物於92年6
      月12日所有權讓與被上訴人之前，存在有效租約即已足，
      並不以受讓人是否知悉有租約存在為必要（不知有租約而
      受讓僅屬租賃物權利瑕疵擔保責任問題），上訴人丁○○
      與甲○○○○○○○○○○僅須檢具事證證明確非通謀簽
      訂系爭租約，被上訴人即不得請求上訴人遷讓系爭建物。
      依藍寶石牙醫診所88、89及90年度綜合所得稅執行業務所
      得收支報告表，其中88年度收支報告表係89年4月所申報
      ，該年度總分類帳總表（製表日期89年4月12日）明確記
      載存出保證金2,007,000元，其中2,000,000元即系爭建物
      押租金，7,000元係欣中天然氣費用，在資產負債表亦明
      確記載存出保證金2,007,000元，89年度收支報告表總分
      類帳總表及資產負債表（製表日期90年3月29日）均記載
      存出保證金2,007,000元，90年度收支報告表總分類帳總
      表及資產負債表（製表日期91年5月29日）仍記載存出保
      證金2,007,000元，該三年度收支報告表均係本件訴訟之
      前即分別向中區國稅局南投縣分局及台中市分局申報，申
      報當時上訴人丁○○與其夫王登福財力甚為雄厚，絕無法
      預期92年3月6日會與被上訴人簽訂貸款瘦身契約，顯見系
      爭租約絕無通謀虛訂或倒填日期之可能。再依藍寶石牙醫
      診所88年度3月至7月轉帳傳票所載，藍寶石牙醫診所係於
      88年5月3日支付押租金600,000元、88年5月31日支付押租
      金800,000元、88年6月9日支付押租金600,000元予上訴人
      丁○○，對照當時年輕醫師創業籌資不易並需支付鉅額裝
      潢及設備費用，採漸進式支付押租金方式，乃甚為吻合。
      又鈞院向稅捐機關函查藍寶石牙醫診所之所得稅結算申報
      書、所得結算損益表的收入及費用欄所記載的數額與藍寶
      石牙醫診所之費用明細表及前開所得總分類帳總表的數字
      均相吻合，足證所得總分類帳總表之存出保證金並無作假
      。當時上訴人丁○○及其夫王登福既無從預料爾後系爭建
      物可能轉讓他人，實無與上訴人甲○○○○○○○○○○
      事先通謀簽訂租約藉以防堵之必要。
（二）依藍寶石牙醫診所88年8月至12月薪資明細表，醫務部有
      多名醫師聯合執業，係以業績多寡決定分紅額度，因申請
      當時係以呂佳霖為負責人，故其餘聯合執業醫師每月分紅
      係以薪資形式申報，每名醫師執行業務所得均不相同，係
      因每月業績不同所致，藍寶石牙醫診所既尚有其餘多名醫
      師聯合執業，上訴人丁○○絕無可能無償提供系爭建物給
      藍寶石牙醫診所使用。
（三）上訴人丁○○早於86年10月即以藍寶石大樓所坐落基地向
      被上訴人抵押借款1億元，當時係被上訴人營業部劉銀財
      經理及劉文魁襄理所承辦，嗣藍寶石大樓即將興建完成前
      ，劉銀財及劉文魁即積極要求上訴人丁○○與其夫王登福
      以藍寶石大樓建物作為擔保增貸2000萬元（88年8月1日及
      8月16日借款申請書係申貸1億2500萬元），當時即已提供
      88年5月5日第一份租約，經過約二星期，劉文魁表示該第
      一份租約租期數年僅以押金利息充當租金，總行無法核准
      增貸，要求提供租金，王登福偕其女兒乃再交付88年6月
      28日第二份租約；其後劉文魁乃親自帶同負責辦理放款業
      務之經理陳武雄、襄理乙○○及主辦人戊○○至王登福所
      經營建設公司拜會，王登福在該次拜會時再度明確向劉文
      魁等人表明已將藍寶石大樓地下一樓及地上一、二樓出租
      予上訴人藍寶石牙醫診所。被上訴人辦理追加貸款案過程
      中，確實派員於88年8月31日至現場徵信及實勘，此觀被
      上訴人於原審所檢送借款戶丁○○88年間申貸1億2500萬
      元全部文件，其中第4頁償還計畫明確記載：每月所得包
      括薪資收入、利息和投資牙醫大樓之租賃收入，加上霖園
      、佳家福建設公司股東分紅，計每月有逾百萬元之收益，
      用此償還本息。第19頁個人資料表記載：每月房租收入
      500,000元，第48頁、第49頁記載88年8月31日勘查時已有
      藍寶石牙醫診所招牌，比對88年8月31日、88年9月16日、
      88年10月11日徵信實勘報告沿用表在『資金用途暨償還來
      源』明確記載一樓至二樓及地下一樓出租予藍寶石牙醫診
      所，每月租金收入約30萬元，均可證明被上訴人於核貸過
      程中，確已知悉上訴人丁○○將系爭藍寶石大樓地下一樓
      及地上一、二樓出租予藍寶石牙醫診所並有租賃收入，依
      民法第351條規定，不僅不得對上訴人丁○○主張買賣標
      的物權利瑕疵擔保責任，更遑論主張系爭租約係通謀簽訂
      。被上訴人於原審93年4月1日呈報相關貸款資料時抽掉上
      開三份徵信實勘報告沿用表，顯係明知有租賃事實，而刻
      意隱瞞此事實。
（四）證人即歐亞不動產鑑定股份有限公司台中地區副理楊志忠
      及被上訴人徵信人員戊○○，於原審93年度重訴字第92號
      請求遷讓房屋事件審理時，已證明被上訴人在125,000,00
      0元貸款案徵信過程中，明知藍寶石牙醫診所在該址一、
      二樓及地下室營業，絕無可能未查證有無租約，被上訴人
      臨訟主張係92年6月12日過戶後始知有租賃契約，顯違常
      情。上訴人丁○○確早於88年5月5日即與上訴人呂佳霖簽
      訂房屋租賃契約書，該租賃契約書於88年11月10日上訴人
      丁○○簽立抵押物未出租切結書前，即已交予被上訴人相
      關承辦人員，此觀被上訴人於起訴時竟可提出該租賃契約
      書，即可證明上訴人丁○○確有交付。雖前開切結書有載
      明上訴人丁○○所提供之抵押物目前未出租，惟該切結書
      係屬定型化條款，且上訴人丁○○在簽立前已交付88年5
      月5日之租約書，被上訴人早已知悉該抵押物有出租，上
      訴人丁○○並無刻意隱瞞之情事，何況此部分係屬上訴人
      丁○○應否負出賣人權利瑕疵擔保責任之問題，與系爭租
      約是否出於通謀無涉。
（五）上訴人丁○○於88年5月5日與上訴人呂佳霖簽訂租賃契約
      書後，藍寶石牙醫診所即進行裝潢，迄88年7月16日完成
      大體裝潢並申請醫療機構開業執照，於88年8月8日開始執
      業，該診所雖登記呂佳霖為負責人，惟實際係多名牙醫師
      聯合執業（包括王建中），上訴人丁○○與王建中雖為母
      子，惟上訴人丁○○與其他多名牙醫師並無任何關係，豈
      可能無代價提供系爭建物予該牙醫診所營業？上訴人丁○
      ○與呂佳霖簽訂租約時，基於考慮年輕人創業且花費鉅額
      裝潢費用，故約定自第六年起（即95年12月起）始繳付租
      金，在此之前，承租人僅需交付200萬元押金即可，惟應
      自行負責裝潢，如此兼顧自家人情誼及年輕人創業精神，
      何來通謀訂立租約？嗣上訴人丁○○在設定抵押時，應被
      上訴人之要求，提供租賃契約書及開業執照予被上訴人總
      行營業部，其後因上訴人呂佳霖向上訴人丁○○表示投入
      資金甚鉅，為防上訴人丁○○不再續租而蒙受重大損失，
      始要求丁○○會同公證，雙方乃於90年12月17日補訂租賃
      契約書並經公證。上訴人丁○○於88年5月5日簽訂租賃契
      約時即收受押租金2,000,000元，雙方合意在租賃關係前
      七年以該2,000,000元所生孳息充作租金，第八年起須每
      月支付租金40,000元，90年12月17日補訂租約則約定前五
      年以該2,000,000元所生孳息充作租金，第6年（95年12月
      17日）起須每月支付租金40,000元，前後租約係屬連貫，
      所訂租約並無不合理之處。被上訴人如認每月租金40,000
      元過低，大可聲請調整租金，而非主張系爭租約係屬通謀
      。
（六）藍寶石牙醫診所經營之初即投入鉅額經費打造五星級牙醫
      診所，上訴人丁○○與藍寶石牙醫診所於88年5月5日所訂
      租約，租約條件係無裝潢；88年6月28日所訂租約係應台
      中商銀要求需有繳息資金來源，故改以有裝潢，每月租金
      15萬元；90年12月17日辦理公證，台中商銀則遲至92年3
      月6日始與王登福、丁○○夫婦簽訂債務瘦身契約；更遲
      至92年6月12日始辦理擔保品不動產所有權移轉登記，上
      訴人丁○○與呂佳霖縱為婆媳，訂立租約時絕無可能未卜
      先知三年多以後，會被迫簽訂債務瘦身契約並將系爭建物
      移轉予債權銀行台中商銀；以88年間王登福及丁○○夫婦
      財力仍甚為雄厚，係台中商銀大客戶，根本無法料想三年
      後系爭建物會交由銀行承受。上訴人丁○○於88年11月10
      日所出具切結書記載抵押物目前未出租，係屬借戶借貸時
      之定型化契約，借戶在簽立該切結書時無從表示反對，均
      無從據以推論藍寶石牙醫診所與丁○○所簽訂系爭租約係
      屬通謀虛偽意思表示。
（七）本件雖經兩造同意委請中華不動產鑑定中心股份有限公司
      於94年5月19日勘估鑑定系爭建物租金每月應為235,402元
      ，惟此鑑定租金數額顯屬過高。蓋藍寶石牙醫診所並未使
      用系爭建物地下一樓，因該處嚴重漏水及積水，故隨時可
      返還被上訴人；上訴人既無法又未使用該部分，鑑定租金
      時自應予以扣除，詎鑑定結果仍將地下一樓鑑定每月租金
      55,367元，顯非妥適。又系爭建物所臨公益路155巷前半
      段往公益路處係單向道，自中港路或公益路方向前來就診
      之患者均抱怨難以尋覓診所門牌號碼，本件鑑定時並未考
      慮交通往來不便之處，鑑定結果認系爭建物一樓及二樓每
      月租金總值為80,045元及79,990元，應屬過高。再藍寶石
      牙醫診所承租之初，系爭建物係裸屋（無地板）並無任何
      裝潢及隔間，甚至連水電管線等基本設備均無，均係承租
      人自行裝設及裝潢，鑑定人於履勘現場時即曾至三樓查看
      裸屋狀況，惟鑑定租金數額時竟漏未斟酌此影響租金之重
      要因素，實屬欠周。
參、兩造不爭執之事實：
（一）上訴人丁○○分別於86年11月4日及88年11月8日提供所有
      坐落台中市○區○○○段83之21地號土地及其上同段1492
      4至14936建號暨共同使用部分即同段14937建號計13戶房
      屋（含車位），與前於73年3月24日提供台中市○區○○
      段一小段5之2地號土地及坐落其上同段第730建號房屋，
      分別設定本金最高限額抵押權144,000,000元及14,000,00
      0元（其中抵押金額14,000,000元部分，係於80年9月3日
      變更登記），作為向被上訴人實際借款合計125,000,000
      元之擔保。
（二）前開借款清償期於90年12月5日屆至，上訴人丁○○因未
      依約清償，截至91年12月31日止，尚積欠被上訴人借款本
      金125,000,000元及其利息、違約金，總計138,264,212元
      。被上訴人為受清償，與上訴人丁○○於92年3月6日達成
      協議，以作價清償方式，由上訴人丁○○將其所有前開設
      定抵押之房地作價125,000,000元償債予被上訴人，並於
      92年6月12日辦畢所有權移轉登記，由被上訴人取得上開
      抵押物之所有權。
（三）門牌號碼台中市○區○○路155巷102號（即台中市○區○
      ○○段14924建號）建物（一層面積98.8平方公尺、一層
      增建面積47.08平方公尺《如原審判決附圖所示Ｆ部分地
      面層》、二層面積179.24平方公尺、二層增建面積43.86
      平方公尺《如原審判決附圖所示Ｆ部分二層》、騎樓面積
      45.46平方公尺，地下一層面積366.84平方公尺、附屬建
      物陽台面積24平方公尺、雨遮面積2.03平方公尺），及共
      同使用部分（即台中市○區○○○段14937建號，面積1,5
      82.72平方公尺，權利範圍10,000分之2,344；含停車位編
      號B3：7號，權利範圍10,000分之125，B3：8號，權利範
      圍10,000分之115，B3：15號，權利範圍10,000分之125）
      ；門牌號碼台中市○區○○路155巷102號2樓（即台中市
      西區○○○段14926建號）建物（面積107.72平方公尺、
      附屬建物陽台面積13.45平方公尺、雨遮面積1.97平方公
      尺），及共同使用部分（即台中市○區○○○段14937建
      號，面積1,582.72平方公尺，權利範圍10,000分之608，
      含停車位編號B2：14號，權利範圍10,000分之125，B3：
      13號，權利範圍10,000分之62，B3：14號，權利範圍10,0
      00分之62）；門牌號碼台中市○區○○路155巷106號（即
      台中市○區○○○段14925建號）建物（面積106.46平方
      公尺、附屬建物陽台面積5.56平方公尺、增建涼棚面積
      49.3平方公尺《如原審判決附圖所示Ｅ部分》），及共同
      使用部分（即台中市○區○○○段14937建號，面積1,582
      .72平方公尺，權利範圍10,000分之442；含停車位編號B2
      ：13號，權利範圍10,000分之115）為上訴人呂佳霖經營
      藍寶石牙醫診所，占有使用中。上訴人丁○○迄未交付上
      開建物予被上訴人。
肆、本件爭點：
一、上訴人丁○○與呂佳霖間就系爭建物是否存在真實之租賃關
    係？
二、如有，上訴人得否據以對抗被上訴人？如無，被上訴人得否
    請求上訴人遷讓系爭建物？得請求相當租金之損害為何？
伍、本院之判斷：
一、上訴人丁○○與呂佳霖間就系爭建物是否存在真實之租賃關
    係？
（一）上訴人抗辯系爭建物於92年6月12日所有權讓與被上訴人
      之前，上訴人間即訂有房屋租賃契約書等情，業據其提出
      88年5月5日、88年6月28日、90年12月17日簽訂之三份房
      屋租賃契約為證；被上訴人雖否認上開房屋租賃契約書之
      真正。惟查：
  １、被上訴人於本院所檢送上訴人丁○○於88年間申貸系爭借
      款之全部文件（見本院卷一第60至119頁），其中：上
      訴人丁○○於88年8月16日出具之貸款資金用途暨償還來
      源計劃書第4項償還計畫記載：「每月所得包括薪資收入
      、利息和『投資牙醫大樓之租賃收入』，加上霖園、佳家
      福建設公司股東分紅，計每月有逾百萬元之收益，用此償
      還本息」（見本院卷一第79頁）；88年8月31日徵信實
      勘報告沿用表在「資金用途暨償還來源」記載：「『一樓
      至二樓及地下一樓出租予藍寶石牙醫診所』，每月租金收
      入約30萬元」總評欄記載：「客戶家族經營穩健，資產雄
      厚、財務運轉靈活，於業界頗受好評，其與本行往來期間
      ，繳息正常，夫妻兩人活期性存款平均績數亦達約14000
      仟元，存、放款績數良好，對本單位貢獻頗佳，為本行重
      要之優良客戶，應可受予辦理」（見本院卷一第90、91頁
      ）；88年9月16日徵信實勘報告沿用表變動內容記載：
      「本案總行88.3.23第40號文批覆指示(1)應請客戶改以法
      人名義申貸，(2)應提供客戶所投資事業的財務資料，供評
      估其償還能力等乙事，經與客戶溝通多次，仍無法取得共
      識，客戶表示在與其會計師砰商後，認為本案純屬個人投
      資牙醫大樓所需資金之配合款，土地及建物均屬丁○○個
      人所有，因個人財稅之規劃，『該大樓將完全供出租使用
      』，與霖園建設全然無關，不適宜以個人名義提供予公司
      貸款；另對於其投資事業之財務資料，亦認為無提供之必
      要性」總評欄記載: 「擬請准予續以個人名義申貸及免提
      供其投資事業之財務資料」「（見本院卷一第73頁）; 
      88年9月17日徵信評估第二項關於資金用途、還款來源記
      載：「本案資金用途係用於投資藍寶石大樓，客戶與本行
      往來期間繳息正常。客戶除薪資、利息、投資收入外，『
      未來亦可有藍寶石大樓之租賃收入』」（見本院卷第72頁
      ）；88年10月11日徵信實勘報告沿用表內關於償債來源
      說明（4）租金收入記載：「所興建之藍寶石大樓，『現
      一樓至二樓出租予藍寶石牙醫診所』，每月租金約30萬元
      ，『另其他樓層將陸續出租』，預計每月該棟大樓之總租
      金收人將可超過60萬元」（見本院卷一第92頁）。上開徵
      信實勘報告沿用表總評欄並與88年8月31日徵信實勘報告
      沿用表總評欄為相同記載（見本院卷一第91頁）。上開徵
      信實勘報告沿用表及徵信評估，係被上訴人銀行負責徵信
      之承辦人員戊○○所制作，業據戊○○於本院準備程序結
      證明確；上開徵信實勘報告沿用表並經被上訴人負責承辦
      之分行襄理乙○○、副理及經理陳武雄核章；且藍寶石牙
      醫診所於被上訴人徵信期間即已開始營業。是依被上訴人
      所提出本件貸款相關徵信資料可知：因本件上訴人丁○○
      個人貸款金額高達1億2千5百萬元；被上訴人為確保借款
      人之償債能力，希能以法人名義申請貸款；經被上訴人承
      辦人員多次溝通，上訴人丁○○仍堅持以個人名義申貸；
      被上訴人考量上訴人丁○○家族經營穩健，資產雄厚、財
      務運轉靈活，於業界頗受好評，與被上訴人往來期間，繳
      息正常，上訴人丁○○夫妻存、放款績數良好，對被上訴
      人銀行貢獻頗佳，為重要之優良客戶，而予以核貸。故上
      訴人丁○○之償債能力，自為被上訴人准予貸款之首要考
      量。而被上訴人上開徵信報告中，一再提及藍寶石大樓之
      租金收入為上訴人丁○○償債來源收人之一；且載明藍寶
      石大樓一樓至二樓出租予藍寶石牙醫診所。足證，上訴人
      丁○○於向被上訴人申請本件貸之初，即已向被上訴人徵
      信人員表明將系爭建物出租予藍寶石牙醫診所，被上訴人
      並以該租金收入列為上訴人丁○○償債來源。被上訴人在
      貸款案徵信過程中，既已明知藍寶石牙醫診所在該址一、
      二樓及地下室營業，衡情應無可能未查證有無租約。上訴
      人主張在被上訴人核貸系爭借款前，已應被上訴人要求，
      先後交付88年5月5日之及88年6月28日之系爭房屋租賃契
      約書等情，並據證人即上訴人丁○○之女王瑩琳於被上訴
      人另案訴請遷讓房屋事件中（案號為台灣台中地方法院93
      年度重訴字第92號，該案被告為丁○○及呂佳霖即寶霖醫
      療器材行，嗣經被上訴人撤回起訴）證述屬實（見上開民
      事卷二，93年4月29日言詞辯論筆錄第7、8頁）及證人即
      上訴人丁○○之夫王登福於本院準備程序結證明確（見本
      院卷第205、206頁）。被上訴人相關承辦人員戊○○、乙
      ○○於本院雖證述不知有系爭房屋租賃契約書云云（見本
      院卷一第190、191、232、233頁）；惟上訴人於原審93年
      4月1日呈報相關貸款資料時（見原審卷第44至91頁），竟
      抽掉上開三份徵信實勘報告沿用表及徵信評估報告，顯係
      被上訴人早已知悉該抵押物有出租情事，而刻意隱瞞此事
      實。是相互比較，應以上訴人之抗辯系爭建物於92年6月
      12日所有權讓與被上訴人之前，上訴人間即訂有房屋租賃
      契約書等情，較為可信。被上訴人主張係92年6月12日過
      戶後始知有系爭房屋租賃契約書，自不足採。
  ２、被上訴人雖以系爭房屋租賃契約書所載租金數額與合理租
      金相差懸殊，且上訴人丁○○曾於88年11月10日出具切結
      書與被上訴人，表示其所提供包括系爭建物在內之抵押物
      目前未出租等情；而否認上訴人所提出系爭房屋租賃契約
      書之真正。按當事人所支付者是否為租金？應以其支付是
      否為使用租賃物之對價而定，苟當事人合意以此等給付作
      為使用租賃物之對價，即應成立租賃關係，不以其給付數
      額確定，且與承租物之使用、收益相當為必要（最高法院
      86年台上字第1326號判決參照）。查，藍寶石牙醫診所雖
      登記上訴人呂佳霖為負責人，惟上訴人呂佳霖與上訴人丁
      ○○之子王建中於87年10月17日至93年3月25日期間存有
      婚姻關係，則上訴人丁○○與上訴人甲○○○○○○○○
      ○○簽訂房屋租賃契約書時，基於自家人情誼，而約定前
      幾年免付租金及後幾年較低之租金，尚與常理無違；自難
      據此認定上訴人間關於系爭房屋租賃契約書之簽訂，係屬
      通謀虛偽意思表示。又88年11月10日之切結書上固載明上
      訴人丁○○所提供之抵押物目前未出租，並經上訴人丁○
      ○簽名其上；惟該切結書屬定型化條款，金融機構於擔保
      貸款手續中通常均會要求擔保物提供人出具該切結書。被
      上訴人於上開徵信報告中，既一再提及藍寶石大樓之租金
      收入為上訴人丁○○償債來源收人之一；且載明藍寶石大
      樓一樓至二樓出租予藍寶石牙醫診所：足證，上開切結書
      所載抵押物目前未出租情形，與事實不符。且上訴人丁○
      ○縱有違反切結書所約定條款，依上開切結書第5條約定
      ，亦僅生立切結書人願將全部未到期之貸款一次償還，並
      拋棄先訴抗辯權；並不影響立切結書人是否將抵押物出租
      之事實。自難以上訴人丁○○曾出具上開切結書，而否認
      系爭房屋租賃契約書之存在。
（二）按出租人於租賃物交付後，承租人占有中，縱將其所有權
      讓與第三人，其租賃契約，對於受讓人仍繼續存在；為民
      法第425條第1項所明定。同條第二項固規定：前項規定，
      於未經公證之不動產租賃契約，其期限逾五年或未定期限
      者，不適用之。惟此項規定係於88年4月21日修正公布，
      89年5月5日施行，依債編施行法第一條後段規定，並無溯
      及既往之效力。又稱租賃者，謂當事人約定，一方以物租
      與他方使用收益，他方支付租金之契約。前項租金，得以
      金錢或租賃物之孳息充之。民法第421條亦定有明文。又
      租賃契約，係以當事人約定，一方以物租與他方使用收益
      ，他方支付租金而成立，故租金為租賃契約之重要條件（
      最高法院81年台上字第884號判決參照）。故租賃，必為
      有償；若為無償，即非租賃。上訴人主張88年5月5日及90
      年12月17日簽立房屋租賃契約書，為上訴人本於真實之租
      賃合意所成立；至88年6月28日之租約係應被上訴人之要
      求所提出，上訴人間並未採用該份契約（見本院96年7月3
      日言詞辯論筆錄，本院卷二第3頁）。惟查，依88年5月5
      日房屋租賃契約書第二條約定：「租期自88年5月6日起至
      108年5月5日止」第三條約定：「1.押金及租金：甲方（
      丁○○）交付粗胚屋，乙方（呂佳霖）支付押金2,000,00
      0元整予甲方，乙方並負責自行裝潢（修）房屋，於租約
      到期時，甲方以現金支付，無息返還押金予乙方。2.租金
      交付方法：租金自第八年起（即96年5月每月以現金支付
      40,000元整予甲方。」等語；90年12月17日經法院公證之
      房屋租賃契約書第二條約定：「租期自90年12月17日起至
      110年12月16日止」第三條約定：「押金及租金：乙方自
      行負責裝潢房屋，並支付押金2,000,000元整予甲方，於
      乙方交還房屋時，甲方以現金支付，無息返還予乙方。租
      金支付方法：租金自第六年起（即95年12月）每月17日以
      現金支付40,000元整。」等語。是依88年5月5日房屋租賃
      契約書內容，承租人係自第八年起（即96年5月），始支
      付租金；另依90年12月17日房屋租賃契約書內容，承租人
      係自第6年起（即95年12月），始支付租金。亦即被上訴
      人於92年6月12日取得系爭建物所有權時，上訴人呂佳霖
      並無須支付租金與上訴人丁○○，上訴人呂佳霖既未支付
      使用系爭建物之對價與上訴人丁○○，則其使用系爭建物
      之法律關係，即非租賃。故上訴人援依民法第425條規定
      ，對被上訴人主張租賃關係存在，即屬無據。
（三）上訴人雖抗辯：上訴人丁○○於88年5月5日簽訂租賃契約
      時即收受押租金2,000,000元，雙方合意在租賃關係前七
      年以該2,000,000元所生孳息充作租金；90年12月17日補
      訂租約則約定前五年以該2,000,000元所生孳息充作租金
      。而依藍寶石牙醫診所88、89及90年度收支報告表總分類
      帳總表及資產負債表，記載存出保證金2,007, 000 元，
      其中2,000,000元即系爭建物押租金，7,000元係欣中天然
      氣費用，該三年度收支報告表均係本件訴訟之前即分別向
      中區國稅局南投縣分局及台中市分局申報；另依藍寶石牙
      醫診所88年度3月至7月轉帳傳票所載，藍寶石牙醫診所係
      於88年5月3日支付押租金600,000元、88 年5月31日支付
      押租金800,000元、88年6月9日支付押租金600,000元予上
      訴人丁○○等語，並提出上開年度收支報告表總分類帳總
      表、資產負債表、轉帳傳票、押租金簽收紀錄表、合作金
      庫太平支庫交易明細表為證（見原審卷第143至178頁、本
      院卷二第29頁）；然被上訴人否認上訴人間有支付押租金
      2,000,000元之事實。經查：
    (1)上訴人所提出之轉帳傳票及押租金簽收紀錄表，為上訴人
      自行製作之私文書，不足以證明上訴人間確實有收受及交
      付200萬元押租金之證明。又上訴人於被上訴人另案訴請
      遷讓房屋事件中（案號為台灣台中地方法院93年度重訴字
      第92號，該案被告為丁○○及呂佳霖即寶霖醫療器材行，
      嗣經被上訴人撤回起訴），於所提出93年3月1日民事答辯
      狀主張「被告丁○○於88年5月5日簽訂租賃契約時即收受
      押租金200萬元」等語，業據本院調閱上開民事卷審閱無
      訛。上訴人嗣於本件遷讓房屋事件中，另主張其押租金20
      0萬元收受日期、金額分別為88年5月3日收受60萬元、同
      年同月31日收受80萬元、同年6月9日收受60萬元；先後陳
      述已有矛盾。上訴人固又提出藍寶石牙醫診所於合作金庫
      太平支庫所設帳戶之交易明細表，用以證明其間有200萬
      元押租金之支出（見本卷二第29頁）；惟上訴人甲○○○
      ○○○○○○○於上開帳戶，雖分別於88年5月3日提領60
      萬元、同年月31日提領80萬元、同年6月9日提領30萬元，
      然合計僅170萬元，與其所主張之200萬元押租金，已有不
      合；亦無從為支付上訴人丁○○200萬元押租金之證明。
      上訴人雖又抗辯88年6月9日領出現金30萬元連同現有現金
      30萬元合計60萬元支付押租金云云；然上訴人所主張各次
      分期給付之押金額為多達60萬元、80萬元，竟以現金提領
      方式交付，而未以支票或匯款方式支付，亦與常理有違。
      而上訴人丁○○就其收受200萬元押租金之流向，亦未能
      提出任何證據以為證明。自難謂上訴人間就系爭200萬元
      押租金之支付及收受，已盡舉證之責。
    (2)上訴人所提出藍寶石牙醫診所上開年度財務報表中總分類
      帳總表及資產負債表，係藍寶石牙醫診所會計自行制作；
      為上訴人所自承。依財政部臺灣省中區國稅局南投縣分局
      96年10月1日以中區國稅投縣二字第0960018175號函覆本
      院之上訴人甲○○○○○○○○○○88、89年度綜合所得
      結算申報書（見本院卷二第32頁），及財政部臺灣省中區
      國稅局民權稽徵所96年10月5日中區國稅民權二字第09600
      43132號、96年10月11日中區國稅民權二字第0960043044
      號函覆本院之上訴人甲○○○○○○○○○○88、89、90
      年度綜合所得稅執行業務暨他所得者收支報告表所示，均
      無任何200萬元押租金申報之記載（見本院卷二第38至60
      頁）。倘藍寶石牙醫診所確實有200萬元之押租金之支付
      ，則該200萬元係藍寶石牙醫診所之資產，在上開申報資
      料中亦應有所記載；且上訴人丁○○亦未能提出其88年度
      、89年度、90年度及91年度個人綜合所得報稅資料關於押
      租金所生孳息抵充租金之申報資料。顯見上訴人甲○○○
      ○○○○○○○並無交付押租金200萬元於上訴人丁○○
      之事實。故上訴人抗辯其等係以該200萬元押租金所生孳
      息充作租金，自不足採。
二、被上訴人得否請求上訴人遷讓系爭建物？得請求相當租金之
    損害為何？
（一）按所有人對於無權占有或侵奪其所有物者，得請求返還之
      ；物之出賣人，負交付其物於買受人，並使其取得該物所
      有權之義務，民法第767條前段、第348條亦有明定。復按
      對於物有事實上管領之力者為占有人；又質權人、承租人
      、受寄人或基於其他類似之法律關係，對於他人之物為占
      有者，該他人為間接占有人。本件被上訴人取得系爭建物
      所有權時，上訴人甲○○○○○○○○○○既未支付使用
      系爭建物之對價與上訴人丁○○，其使用系爭建物之法律
      關係，即非租賃，自不得援依民法第425條規定，對被上
      訴人主張租賃關係存在，已如上述。故對被上訴人而言，
      為直接占有人之上訴人甲○○○○○○○○○○，自92年
      6月12日起即屬無權占有系爭建物，間接占有人即上訴人
      丁○○依法亦負交付系爭建物之義務。從而，被上訴人依
      前揭法律規定請求上訴人遷讓返還系爭建物，即屬有據，
      應予准許。
（二）末按無法律上之原因而受利益，致他人受損害者，應返還
      其利益，民法第179條定有明文。又無權占有他人房屋，
      可能獲得相當於租金之利益，為社會通常之觀念（最高法
      院61年台上字第1695號判例意旨參照）。上訴人丁○○未
      盡出賣人交付義務，其已非所有權人，仍藉詞租約而間接
      占有系爭建物，上訴人呂佳霖則無權占有被上訴人所有系
      爭建物，其等所為致被上訴人無法就系爭建物為使用收益
      而受有損害，參諸前開規定及判例意旨，上訴人二人自應
      將所受相當於租金之利益返還予被上訴人。本件經兩造於
      原審同意委請中華不動產鑑定中心股份有限公司於94年5
      月19日就系爭建物勘估鑑定結果：系爭建物位於台中市西
      區○○○○○道，鄰近市民廣場、國立台灣美術館、向上
      國中、郵政大樓等地標性設施，區位條件尚佳。其道路動
      線以公益路155巷為主要聯外道路，外圍有向上路、美村
      路、英才路等市區○○○道○道路呈棋盤式建構，連接性
      佳，交通動線流暢。其基地條件坵塊完整，且面臨綠園道
      ，區位條件佳。其區域環境係屬西區○○○○道之住宅區
      段，廣大的園道可供休閒遊憩之用，直接提升了本區段的
      生活品質，又配合完善的生活必要設施即郵局、學校、美
      術館等均在生活可及範圍內，整體呈現高級住宅區之風貌
      。又區內土地已開發利用者，以興建連棟式建物與區分所
      有權建物並重，建物新舊間雜，營建密度頗高，整體呈現
      較新的市容景觀，土地朝向中、高強度利用模式。又系爭
      建物以台中市公車、台中客運為主要公共交通工具，交通
      網路以美村路、英才路為主軸，可藉由棋盤式的道路系統
      到達台中市各區域，公共交通便利性尚佳。區段○○○道
      周圍多已發展為高級住宅社區，而其商業活動則多聚集於
      美村路、英才路、向上路等主要幹道兩側，以民生服務業
      、金融服務業、零售業為主要特色，呈路線商業型態分佈
      。區域環境由於綠園道的關係，其高級住宅區段已日漸成
      熟，未來將依循現況持續發展，以供高級住宅使用，其發
      展呈上升趨勢，系爭建物之合理月租金為235,402元（地
      面層為80,045元、二層為79,990元、地下一層為55,367元
      、平面車位五位為15,000元、機械車位二位為5,000元）
      等情，有中華不動產鑑定中心股份有限公司出具之鑑價報
      告在卷可憑，且經原審於93年5月7日及94年5月19日二度
      履勘現場核實無誤。上訴人雖抗辯鑑定租金數額過高云云
      ；惟查原審於93年5月7日履勘現場時即已勘明系爭建物地
      下室部分為大型會議室，上訴人呂佳霖並自陳系爭建物地
      下室及一、二樓建物為呂佳霖使用；又94年5月19日原審
      會同兩造及鑑價人員至現場勘明鑑價標的物範圍時，上訴
      人亦同意鑑價範圍如被上訴人94年3月2日民事陳報狀所載
      標的（即系爭建物）。上訴人復爭系爭建物地下室部分呂
      佳霖並未使用，鑑定租金應扣除該部分云云，顯無可採。
      又系爭建物交通便利性尚佳，就此鑑價報告已詳析其理由
      ，而單行道亦屬今日都會地區○○○道路型態，上訴人僅
      以系爭建物臨單行道為由，辯稱交通往來不便云云，尚屬
      無據。又關於上訴人所辯鑑定報告未慮及系爭建物係承租
      人自行裝潢一節，查各行各業對營業處所裝潢設備之規劃
      需求不同，業者承租建物營業，係為自身利益需求打造裝
      潢內部環境，對出租人或下一承租者而言，此等添附之裝
      潢設備未必有用，於重新裝潢時甚而須斥資拆除舊有設備
      。況系爭建物目前內部裝潢設備係針對牙醫診所量身訂作
      ，此等特殊性設施對其他行業而言根本無從利用。又原審
      於94年5月19日會同兩造及鑑價人員至現場履勘時，亦有
      諭知以「裸屋、未隔間、未裝潢」之狀態就標的物為鑑價
      ，此有勘驗筆錄在卷可憑，是上訴人此部分所辯亦不足取
      。鑑價報告認定系爭建物之月租金為235,402元，應屬合
      理。是被上訴人請求上訴人自92年6月13日（取得系爭房
      地所有權之翌日）起至遷讓返還系爭建物之日止，按月給
      付被上訴人218,625元（尚低於前開合理租金），即屬正
      當，應予准許。
三、綜上所述，被上訴人主張上訴人丁○○於92年6月12日將系
    爭建物所有權移轉登記與被上訴人後，迄未交付系爭建物，
    上訴人甲○○○○○○○○○○則無權占用被上訴人所有系
    爭建物，其等所為使被上訴人受有相當於租金之損害，為可
    採信。則被上訴人依買賣之法律關係對上訴人丁○○，及本
    於物上請求權之法律關係對無權占用系爭建物之上訴人甲○
    ○○○○○○○○○請求遷讓前揭兩造不爭執事實（三）所
    示建物；並請求上訴人自92年6月13日起至遷讓返還系爭建
    物之日止，按月給付被上訴人218,625元之損害金，為有理
    由，應予准許。原審判命上訴人如上給付，並依兩造陳明，
    分別酌定相當擔保金額為准免假執行之宣告，其理由雖與本
    院判決理由或有部分不同，結果並無不同，仍應予以維持。
    上訴意旨指摘原判決不當，求予廢棄改判，為無理由，應予
    駁回其上訴。
四、本件事證已臻明確，兩造其餘陳述與舉證，經審酌後，認於
    判決結果不生影響，無予逐一論述之必要，附此敘明。
五、據上論結，本件上訴為無理由，依民事訴訟法第449條第1項
    、第2項，第78條，第85條第1項前段，判決如主文。
中    華    民    國    97    年    3     月    11    日
                  民事第二庭    審判長法  官  邱森樟
                                      法  官  蔡秉宸
                                      法  官  翁芳靜
以上正本係照原本作成。
如對本判決上訴，須於收受判決送達後20日內向本院提出上訴書
狀，其未表明上訴理由者，應於提出上訴後20日內向本院提出上
訴理由書（須按他造人數附具繕本）。
上訴時應提出委任律師為訴訟代理人之委任狀。具有民事訴訟法
第466條之1第1項但書或第2項之情形為訴訟代理人者，另應附具
律師及格證書及釋明委任人與受任人有該條項所定關係之釋明文
書影本。
                                      書記官  許美惠
中    華    民    國    97    年    3     月    12    日
                                                      Ｍ


司法院資訊處製作；財團法人民間司法改革基金會備份。
